臺灣高等法院民事判決
110年度上字第777號
上  訴  人  彭文豪  
            雲富志  
共      同
訴訟代理人  許啟龍律師
被  上訴人  彭力善  
            彭作豪  
            柯秋霞  
訴訟代理人  曾能煜律師

上列當事人間請求塗銷抵押權登記事件，上訴人對於中華民國11
0年5月19日臺灣新竹地方法院108年度訴字第188號第一審判決提
起上訴，本院於111年3月16日言詞辯論終結，判決如下：
    主      文
上訴駁回。
第二審訴訟費用由上訴人負擔。
    事實及理由
一、本訴部分：
  ㈠被上訴人彭力善主張：上訴人彭文豪於民國106年7月28日與
　　伊之父親即被上訴人彭作豪在本院成立調解（下稱系爭調解
    ），約定由其移轉坐落新竹縣○○鎮○○段000地號土地（下稱
    系爭土地）應有部分1/10予彭作豪。彭作豪已於107年11月1
    3日將系爭調解之權利義務讓與伊，並於原審審理期間之108
    年6月14日以民事準備一狀對彭文豪為上開債權讓與通知。
    上訴人雲富志（與彭文豪下合稱上訴人，個別逕稱其名）明
    知上情，竟於107年3月1日與彭文豪虛偽簽訂新臺幣（下同
    ）2500萬元之借貸契約（下稱系爭契約），並於107年7月26
    日就系爭土地設定登記債權額2500萬元、清償日期117年6月
    30日、應有部分1/2之普通抵押權（下稱系爭抵押權登記）
    。上訴人上開借貸契約債權行為及抵押權登記物權行為（下
    稱上訴人系爭債權行為、上訴人系爭物權行為，合稱上訴人
    系爭法律行為），均為通謀虛偽意思表示而無效，且屬不法
    。彭文豪對伊負有回復原狀義務，其遲未請求雲富志塗銷登
    記返還，係怠於行使權利，伊得代位彭文豪請求確認系爭法
    律行為不存在等情。先位依民法第87條第1項、第184條第1
    項前段、第242條、第767條第1項之規定，求為命⑴確認上訴
    人系爭法律行為無效。⑵雲富志應塗銷系爭抵押權登記。備
    位主張因彭文豪未取得任何借款，上訴人設定系爭抵押權，
    屬無償行為。縱非無償行為，上訴人明知有害伊之債權，依
    民法第244條第1項、第2項、第4項之規定，求為命⑴撤銷上
    訴人系爭法律行為。⑵雲富志應塗銷系爭抵押權登記。
　㈡上訴人則以：彭文豪自91年1月28日起至97年間止，陸續向雲
    富志借款。雲富志因認彭文豪有償債能力，且系爭土地尚有
    增值空間，遂同意借款予彭文豪，乃設定系爭抵押權，伊等
    間確實有債權債務關係存在等語，資為抗辯。
二、反訴部分：　
　㈠彭文豪主張：彭作豪明知其所有如原審判決附表（下稱附表
    ）二所示土地（應有部分全部，下稱附表二土地）之徵收補
    償款（下稱系爭補償費）無法領取，竟於本院與伊成立系爭
    調解，伊乃同意以所有如附表一所示土地（應有部分如該附
    表所示，下稱附表一土地）互易。伊已依系爭調解內容將附
    表一土地移轉予彭作豪，然彭作豪無從給付系爭補償費，係
    可歸責而給付不能，爰依民法第226條第1項規定，請求彭作
    豪賠償損害，並為一部請求167萬元。詎彭作豪已將如附表
    三所示土地（應有部分如該附表所示，下稱附表三土地）以
    贈與為原因，先後移轉登記予其配偶即被上訴人柯秋霞（與
    彭作豪、彭力善下合稱被上訴人，個別逕稱其名）及彭力善
    （彭作豪、柯秋霞間，彭作豪、彭力善間之前揭債權行為與
    物權行為，下各稱彭作豪、柯秋霞間之系爭法律行為，彭作
    豪、彭力善間之系爭法律行為，合稱彭作豪系爭法律行為）
    ，柯秋霞再將其受贈部分贈與彭力善（柯秋霞、彭力善間前
    揭債權行為與物權行為，下稱柯秋霞、彭力善間之系爭法律
    行為，與彭作豪系爭法律行為下合稱被上訴人系爭法律行為
    ）。被上訴人系爭法律行為，有害於伊之債權，伊得請求撤
    銷，及塗銷柯秋霞以夫妻贈與為原因之所有權移轉登記（下
    稱柯秋霞系爭登記）。爰依民法第226條第1項、第242條、
    第244條第1項、第4項之規定，求為命：⒈彭作豪應給付彭文
    豪167萬元，及自107年1月28日起至清償日止，按年息5%計
    算之利息。⒉撤銷彭作豪、彭力善間之系爭法律行為。⒊撤銷
    彭作豪、柯秋霞間之系爭法律行為。⒋撤銷柯秋霞、彭力善
    間之系爭法律行為。⒌塗銷柯秋霞系爭登記。⒍就第1項聲明
    ，願供擔保請准宣告假執行（彭文豪於原審逾前開範圍之請
    求，未據上訴，不在本院審理範圍，下不贅述）。
　㈡被上訴人則以：附表二土地係供作道路使用，因新竹縣政府
    財政拮据，未曾發放補償金，且系爭調解筆錄係言明「將來
    」如經政府徵收時，彭作豪同意將徵收補償費1/3給付予彭
    文豪，乃繫於將來不確定之事實，並非給付不能。況彭作豪
    已向新竹縣政府申請發放補償費，伊無可歸責之事由。又附
    表二土地目前尚登記在彭作豪名下，現況未變更，其徵收補
    償費預期利益仍存在，僅暫時無法領取，彭文豪未受損害，
    不得請求彭作豪負賠償責任，即無債權存在，其反訴請求，
    自無理由等語。
三、原審為上訴人全部敗訴之判決（即就本訴部分判決確認上訴
    人行為無效，及雲富志應塗銷系爭抵押權登記，並駁回彭文
    豪之反訴），彭文豪不服，提起一部上訴。上訴聲明：㈠原
    判決關於後開第二至八項部分廢棄。㈡駁回彭力善在第一審
    之訴。㈢彭作豪應給付彭文豪167萬元，及自107年1月28日起
    至清償日止，按年息5%計算之利息。㈣撤銷彭作豪、彭力善
    系爭法律行為。㈤撤銷彭作豪、柯秋霞系爭法律行為。㈥撤銷
    柯秋霞、彭力善系爭法律行為。㈦塗銷柯秋霞系爭登記。㈧就
    第三項聲明，願供擔保請准宣告假執行（見本院卷第467-46
    9頁）。被上訴人答辯聲明：上訴駁回。
四、本訴部分：
　㈠查彭作豪、彭文豪及訴外人彭敏協因分割共有物事件，於106
    年7月28日在本院以105年度上移調字第215號（原案號：105
    年度上字第1447號）成立系爭調解，彭文豪於107年7月26日
    為擔保系爭債權行為，而設定系爭抵押權登記等情（見原審
    卷一第21-27頁），為兩造所不爭執（見本院卷第533頁），
    並有系爭調解筆錄、抵押權設定契約書為證（見原審卷一第
    21-25、125-126頁），堪信為真實。
　㈡至彭力善先位主張上訴人系爭法律行為，為通謀虛偽意思表
    示而無效，彭文豪對伊負有回復原狀義務，然怠於行使權利
    ，故代位彭文豪請求確認上訴人系爭法律行為無效及塗銷系
    爭抵押權登記。備位則請求撤銷上訴人系爭法律行為及塗銷
    系爭抵押權登記等語。上訴人則予否認，並以前開情詞置辯
    。茲分述如下：
　⒈按確認法律關係之訴，非原告有即受確認判決之法律上利益
    者，不得提起之；確認證書真偽或為法律關係基礎事實存否
    之訴，亦同，民事訴訟法第247條定有明文。而該條所謂即
    受確認判決之法律上利益，係指因法律關係之存否不明確，
    致原告在私法上之地位有受侵害之危險，而此項危險得以對
    於被告之確認判決除去之者而言（最高法院42年台上字第10
     31號判例意旨參照）。查彭力善主張彭作豪已將系爭調解
    之權利義務讓與伊，上訴人通謀虛偽設定系爭抵押權，上訴
    人系爭法律行為應屬無效等語，為上訴人所否認，則彭力善
    及上訴人對於上訴人系爭法律行為有效成立與否發生爭執，
    且該法律關係存否並不明確，以致彭力善私法上之地位有受
    侵害之危險，該危險得以消極確認判決予以除去。依上說明
    ，彭力善對此自有請求確認之法律上利益，其提起本件確認
    之訴，於法即無不合。 　　
　⒉次按民法第87條第1項所謂通謀虛偽意思表示，乃指表意人與
    相對人互相故意為非真意之表示而言，故相對人不僅須知表
    意人非真意，並須就表意人非真意之表示相與為非真意之合
    意，始為相當，若僅一方無欲為其意思表示所拘束之意，而
    表示與真意不符之意思者，尚不能指為通謀而為虛偽意思表
    示，在贈與或買賣契約，亦不能僅因契約當事人間有特殊親
    誼關係或價金之交付不實，即謂該贈與或買賣係通謀虛偽成
    立（最高法院 86 年度台上字第 3865 號 判決意旨參照）
    。又第三人主張表意人與相對人通謀而為虛偽意思表示者，
    該第三人應負舉證之責（最高法院 48 年度台上字第 29 號
     判例意旨參照）。本件彭力善既主張系爭法律行為係通謀
    而虛偽意思表示，自應由彭力善負舉證之責。經查： 　　
　⑴彭力善係舉抵押權設定契約書為證(見原審卷一第125-126頁)
    ，主張系爭法律行為係通謀而虛偽意思表示。觀之系爭抵押
    權設定契約書記載，彭文豪提供系爭土地應有部分2分之1，
    為其與富雲志於107年3月1日所立金錢消費借貸契約之擔保
    ，擔保債權金額2500萬元，該債務清償日期為117年6月30日
    ，足見系爭抵押權係用以擔保富雲志對彭文豪於107年3月1
    日成立2500萬元之借貸債權。
　⑵上訴人抗辯彭文豪於91年5月1日、同年11月12日向雲富志各借款150萬元、50萬元，又於93年間積欠票款24萬元，於107年3月1日結算借貸債權金額為2506萬6947元云云（見本院卷第479-487頁），固提出計算手記、匯款通知書、匯款申請書、本票、債權計算書、存摺為憑(見原審卷三第273-321頁、本院卷第255-281頁)，惟與系爭抵押權設定契約書所載借款日期及借款債權數額，已有不符。又上訴人提出之存摺、匯款通知書、匯款申請書（見本院卷第255-277頁），僅能證明富雲志有匯款50萬元，及自外人陳宥竹帳戶提領款項130萬元之情，無從證明為富雲志出借彭文豪之款項。而計算手記為彭文豪自行書寫（見本院卷第279-281頁），業經彭力善否認在卷（見本院卷第292頁），且該計算手記內容，與上訴人前開所稱之借款金額（150萬元、50萬元、24萬元）扞格，亦為上訴人所自承（見本院卷第593頁），即難據認上訴人間存在系爭契約。且縱彭文豪於91年5月1日、91年11月12日、93年間，有向富雲志借款各150萬元、50萬元、24萬元（合計224萬元），然於107年3月1日其結算金額加計利息，竟高達2506萬6947元，顯不合理，彭文豪自承擔任公職（見本院卷第537頁），應非無智識之人，就此竟未表異議，任令富雲志取得高額利息，亦違常情。參以富雲志向原法院聲請系爭拍賣抵押物事件，原法院亦認上訴人提出之前開債權證明，形式上無從認定屬系爭抵押權所擔保之債權，而裁定駁回其聲請確定（見原審卷四第269-274頁）。是彭力善已為舉證，上訴人提出之前開債權證明，核與系爭抵押權設定契約書所載借款日期及借款債權數額不符，且其等陳述之結算情形悖於常情，實難認定富雲志之債權確屬存在，堪認系爭法律行為係通謀而虛偽意思表示。　
　⒊上訴人又抗辯彭力善與彭作豪間之債權讓與，不生效力云云
    。惟按債權除依性質或當事人特約不得讓與，或屬於禁止扣
    押者外，債權人得將其債權讓與於第三人，此觀民法第294
    條第1項前段規定甚明。又債權讓與為準物權契約，於讓與
    人與受讓人達成讓與合意時，即生效力，不以作成書面為必
    要。查，彭力善與彭作豪於107年11月13日簽訂「債權移轉
    協議」，彭作豪將附表一土地應有部分贈與彭力善，且一併
    讓與關於系爭調解之權利義務，彭力善於原審以108年6月14
    日民事準備一狀對彭文豪為債權讓與通知，彭文豪至遲於10
    8年10月15日準備程序已獲通知（見原審卷一第215-223頁、
    原審卷二第10頁），既為上訴人所不爭執（見本院卷第534
    頁），且彭作豪讓與之債權，為請求移轉系爭土地應有部分
    之財產上權利，並非一身專屬權利，於性質上並非不得讓與
    ，堪認彭力善與彭作豪間之債權讓與已生效力。　
　㈢又按表意人與相對人通謀而為虛偽意思表示者，其意思表示
    無效；無效法律行為之當事人，於行為當時知其無效，或可
    得而知者，應負回復原狀或損害賠償之責任；民法第87條第
    1項前段、第113條定有明文。另按所有人對於妨害其所有權
    者，得請求除去之；債務人怠於行使其權利時，債權人因保
    全債權，得以自己之名義，行使其權利，同法第767條第1項
    中段、第242條前段亦有規定。再按抵押權為擔保物權，具
    有從屬性，倘無所擔保之債權存在，抵押權即無由成立，自
    應許抵押人請求塗銷該抵押權之設定登記（最高法院84年度
    台上字第167號判決意旨參照）。查上訴人系爭法律行為係
    通謀虛偽意思表示而無效，又系爭抵押權存在於系爭土地上
    ，對所有人之所有權自有妨害，而彭作豪已將系爭調解之權
    利讓與彭力善，彭文豪負有回復原狀義務，然怠於行使權利
    ，故彭力善主張代位彭文豪，先位依民法第87條第1項、第2
    42條、第767條第1項之規定，請求確認上訴人系爭法律行為
    無效，及塗銷系爭抵押權登記，應屬有據。
　㈣至彭力善先位依民法第87條第1項、第242條、第767條第1項
    規定之請求既有理由，其先位另依民法第184條第1項前段規
    定，及備位請求撤銷上訴人系爭法律行為及塗銷系爭抵押權
    登記，均無再予審究之必要。　
五、反訴部分：　　
　㈠查系爭調解之程序筆錄記載：彭作豪同意於調解成立之日起
    半年內向政府機關請求給付徵收補償費等行政爭訟程序等語
    (見原審卷四第311-313頁)。又彭作豪於107年1月25日函請
    新竹縣政府徵收附表二土地及給付補償費，新竹縣政府函覆
    目前財源拮据無法負擔全縣私有既成道路徵收補償費，無法
    確定期限辦理補償等語。新竹縣政府另函轉竹東鎮公所，該
    所就其管養如附表二編號1、5之土地，函覆財政無法負擔徵
    收補償事宜等語(見原審卷三第109-120頁)。另彭敏協、彭
    文豪各於107年8月21日、同年9月19日，依系爭調解內容，
    分別移轉系爭土地應有部分7/48、1/10予彭作豪。彭作豪於
    107年11月6日以夫妻間贈與為原因移轉系爭土地應有部分38
    /240予柯秋霞，柯秋霞於107年11月22日將受贈之部分以贈
    與為原因移轉登記予彭力善。彭作豪於107年11月22日將系
    爭土地應有部分21/240以贈與為原因移轉登記予彭力善。彭
    力善合計取得系爭土地應有部分118/480（見原審卷一第91-
    93、101-109頁），為兩造所不爭執（見本院卷第533頁），
    堪信為真實。
　㈡至彭文豪主張彭作豪明知系爭補償費無法領取，仍於本院成
    立系爭調解，伊已依系爭調解內容將附表一土地移轉予彭作
    豪，彭作豪未依約給付系爭補償費，致給付不能，應賠償損
    害，並請求撤銷被上訴人系爭法律行為及塗銷柯秋霞系爭登
    記云云，上訴人則予否認。茲分述如下：　
　⒈按解釋意思表示，固須探求當事人之真意，不得拘泥於所用
    之辭句，但所用之辭句業已表示當事人真意，無須別事探求
    者，即不得反捨所用之辭句而更為曲解，並應通觀全文，斟
    酌立約當時之情形，以期不失立約人之真意（最高法院86年
    度台上字第3042號判決意旨參照）。又按請求將來給付之訴
    ，以有預為請求之必要者為限，得提起之，民事訴訟法第24
    6條固有明文。惟將來給付之訴，以債權已確定存在，僅請
    求權尚未到期，因到期有不履行之虞，為其要件（最高法院
    86年度台上字第1385號判決意旨參照）。經查：
　⑴系爭調解之內容記載：彭作豪名下所有附表二土地，將來如
    經政府徵收時，同意將所有徵收補償費，各給付1/3予彭文
    豪、彭敏協等語（見原審卷一第23頁），足見彭作豪之給付
    義務，係以附表二土地「將來」經政府徵收之補償費為準。
    又彭作豪於系爭調解時，同意自調解之日（106年7月28日）
    起半年內向政府機關請求給付徵收補償費等語（見原審卷一
    第271頁），而彭作豪於107年1月25日函請新竹縣政府徵收
    附表二土地及給付補償費，新竹縣政府函覆目前財源拮据無
    法負擔全縣私有既成道路徵收補償費，無法確定期限辦理補
    償等語(見原審卷三第119頁)。新竹縣政府另函轉竹東鎮公
    所，該所就其管養之附表二編號1、5土地，亦函覆財政無法
    負擔徵收補償事宜，將視財源研議辦理或爭取上級補助款(
    見原審卷三第110頁)。經本院再次函詢結果，新竹縣政府、
    竹東鎮公所仍函覆同上內容（見本院卷第381-397頁），則
    新竹縣政府、竹東鎮公所並未排除財政情形改善後，逐年辦
    理徵收或以他法補償既成道路坐落土地所有人，且將視財源
    研議辦理或爭取上級補助款，堪認前揭條件並非確定不成就
    ，自非以不能之給付為契約標的，亦無所謂約定條件確定不
    成就之情形。
　⑵彭文豪雖主張彭作豪未向政府機關提起行政訴訟，並未履行
    系爭調解內容，應負損害賠償責任云云。惟按既成道路符合
    一定要件而成立公用地役關係者，其所有權人對土地既已無
    從自由使用收益，形成因公益而特別犧牲其財產上之利益，
    國家自應依法律之規定辦理徵收給予補償，各級政府如因經
    費困難，不能對上述道路全面徵收補償，有關機關亦應訂定
    期限籌措財源逐年辦理或以他法補償為司法院大法官以釋字
    第400號解釋所闡釋。依其意旨，認既成道路符合成立公用
    地役關係之要件者，國家應徵收給予補償，要求各級政府應
    訂定期限籌措財源逐年辦理或以他法補償，惟仍指出各級政
    府應依法律之規定辦理徵收，並無賦與既成道路之私有土地
    所有人依該解釋請求徵收之意思(最高行政法院107年度判字
    第640號判決意旨參照)，足見各級政府雖應依法律之規定辦
    理徵收，然無賦與既成道路之私有土地所有人依該解釋請求
    徵收之意思，自與彭作豪有無提起行政爭訟無涉。
　⑶綜上，系爭調解內容之約定，非以不能之給付為契約標的，
    亦無約定條件確定不成就之情形。故彭文豪主張彭作豪未履
    行系爭調解內容約定，致其受有損害，依民法第226條之規
    定，一部請求損害賠償167萬元，及自107年1月28日起至清
    償日止，按年息5%計算之利息，應屬無據。　　
　⒉又按債務人所為之無償行為，有害及債權者，債權人得聲請
    法院撤銷之，民法第244條第1項固有明文。然彭文豪對彭作
    豪並無損害賠償債權存在，既如前述，則彭文豪並非債權人
    ，其上開主張，自無理由。故彭文豪依民法第242條、第244
    條第1項、第4項之規定，請求撤銷被上訴人系爭法律行為，
    及塗銷柯秋霞系爭登記，均屬無據。　
六、從而，㈠本訴部分，彭力善依民法第87條第1項、第242條、
    第767條第1項之規定，請求確認上訴人系爭法律行為無效，
    及塗銷系爭抵押權登記，即屬正當。㈡反訴部分，彭文豪依
    民法第226條第1項、第242條、第244條第1項、第4項之規定
    ，請求彭作豪應給付彭文豪167萬元，及自107年1月28日起
    至清償日止，按年息5%計算之利息，及撤銷被上訴人系爭法
    律行為，並塗銷柯秋霞系爭登記，均非正當。原審就上開部
    分，為上訴人敗訴之判決，並無不合。上訴人指摘原判決此
    部分不當，求予廢棄改判，為無理由，應駁回其上訴。　
七、本件事證已臻明確，兩造其餘之攻擊或防禦方法及所用之證
    據，經本院斟酌後，認為均不足以影響本判決之結果，爰不
    逐一論列，併此敘明。
八、據上論結，本件上訴為無理由，判決如主文。
中　　華　　民　　國　　111 　年　　4 　　月　　13　　日
              民事第五庭  
                  審判長法  官  賴劍毅
                        法  官  陳君鳳 
                        法  官  邱靜琪
正本係照原本作成。
如不服本判決，應於收受送達後20日內向本院提出上訴書狀，其
未表明上訴理由者，應於提出上訴後20日內向本院補提理由書狀
（均須按他造當事人之人數附繕本）上訴時應提出委任律師或具
有律師資格之人之委任狀；委任有律師資格者，另應附具律師資
格證書及釋明委任人與受任人有民事訴訟法第466 條之1第1項但
書或第2項所定關係之釋明文書影本。如委任律師提起上訴者，
應一併繳納上訴審裁判費。
中　　華　　民　　國　　111 　年　　4 　　月　　20　　日

                        書記官  張淨卿